---
title: "Título del trabajo grupal"
subtitle: "Análisis multinivel 2025"
author: "Cahuil Ortiz, Juan Prado y Angela Valeria"
date: "2025-05-28"
lang: es
format: html
editor: visual
execute:
  echo: false
  
---

# Planteamiento del problema

Hola

# Descripción de los datos

Hola

Podemos cargar las librerías sin que aparezca en nuestro informe, señalando la especificación al chunk `echo=FALSE`.

```{r librerias, echo=FALSE, message=FALSE, warning=FALSE, collapse=TRUE}
library(pacman)
pacman::p_load(tidyverse,   # manipulacion datos
               sjPlot,      # tablas
               confintr,    # IC
               gginference, # visualizacion 
               rempsyc,     # reporte
               broom,       # varios
               sjmisc,      # para descriptivos 
               knitr,
               psych,
               kableExtra)            

options(scipen = 999) # para desactivar notacion cientifica
rm(list = ls()) # para limpiar el entorno de trabajo

latbar2023_final <- readRDS("output/latbar2023_final.RDS")

```

Esto lo podemos repetir para la carga de la base de datos y el procesamiento de los datos.

```{r datos, echo=FALSE, warning=FALSE, message=FALSE}
load(file="output/data.RData")
```

A continuación, en nuestro ejemplo describiremos las variables necesarias para responder a nuestro objetivo.

## Descripción de variables

En este ejemplo, se seleccionaron las variables:

-   sexo: sexo del encuestado, con nivel de medición nominal
-   edad: edad del encuestado, con nivel de medición intervalar
-   nedu: nivel educativo del encuestado, con nivel de medición ordinal

Y las variables del módulo de Salud y Bienestar, referentes a *Estado de ánimo: sintomatología depresiva*, con nivel de medición ordinal, los ítems son los siguientes:

-   Frecuencia: Poco interés o alegría
-   Frecuencia: Decaimiento, pesadez o desesperanza
-   Frecuencia: Dificultad para dormir o exceso de sueño
-   Frecuencia: Cansancio o sensación de falta de energía
-   Frecuencia: Apetito disminuido o aumentado
-   Frecuencia: Dificultad para concentrarse
-   Frecuencia: Mala opinión de sí mismo
-   Frecuencia: Enlentecimiento físico
-   Frecuencia: Pensamiento de muerte o dañarse

```{r tablas}
psych::describe(latbar2023_final) %>%
  kable() %>%
  kable_styling(full_width = TRUE)
```
