---
title: "Título del trabajo grupal"
subtitle: "Análisis multinivel 2025"
author: "Cahuil Ortiz, Juan Prado y Angela Valeria"
date: "2025-05-28"
lang: es
format: html
editor: visual
execute:
  echo: false
  warning: false
---

# Planteamiento del problema

Hola

# Descripción de los datos

```{r librerias, include=FALSE}
library(pacman)
pacman::p_load(tidyverse, # para sintaxis
               ggplot2,  
               rempsyc, # Reporte
               kableExtra, # Tablas
               broom,
               Publish,
               dplyr,
               car,
               lme4,
               summarytools,
               corrplot,
               stargazer,
               reghelper,
               texreg,
               foreign,
               lattice,
               sjPlot,
               ggeffects)            

options(scipen = 999) # para desactivar notacion cientifica
rm(list = ls()) # para limpiar el entorno de trabajo
```

La base de datos utilizada es la encuesta de opinión pública latinoamericana Latinobarómetro del año 2023, de la corporación homónima. La base se compone de 274 variables y 19.205 observaciones. Se seleccionaron 18 variables en una base reducida y eliminaron casos perdidos, quedando en 14.469 observaciones (nivel 1). Se creó la variable *garantias_pais*, un índice compuesto por la suma de 13 variables (*P41ST.A* a *P41ST.M*), dividido por 13. Posteriormente se creó otra base reducida excluyendo las variables que componen el índice, y agregando una variable de nivel 2 del promedio de *garantias_pais* por país (*prom_garantias_pais*), quedando finalmente con 8 variables. A partir de esta, se creó una base agrupada por la variable pais, quedando con un N=17 en el nivel 2.

```{r datos, echo=FALSE, warning=FALSE, message=FALSE}
latbar2023_final <- readRDS("output/latbar2023_final.RDS")
agg_latbar2023_final <- readRDS("output/agg_latbar2023_final.RDS") # base agrupada
```

## Descripción de variables

Las variables que se utilizaron para el análisis son:

-   **Clase social** (*clase_scl*): clase social en la que pertenecen los encuestados. Valores: "Baja" (0), "Media Baja" (1), "Media" (2), "Media Alta" (3) y "Alta" (4).

-   **Orientación política** (*orientacion_politica*): donde se ubican políticamente los encuestados. Toma valores entre 0 y 10, siendo 0 "Izquierda" y 10 "Derecha" (media 5,36; desviación estándar \[DE\] 3,03; mediana 5).

-   **Percepción de desigualdad** (*perc_desigualdad*): qué tan aceptable es el nivel de desigualdad en el país. Toma valores entre 0 y 9, siendo 0 "Completamente inaceptable" y 9 "Completamente aceptable" (media 3,48; DE 2,86; mediana 4)

-   **Percepción de migración** (*perc_migracion*): si la llegada de inmigrantes lo beneficia (2), ni beneficia ni perjudica (1) o perjudica (0). Un 60,92% reporta que la llegada de inmigrantes lo perjudica, mientras que un 25,94% reportan que los beneficia.

-   **País** (*pais*): país de procedencia de la persona. Es la variable de clúster en cuyas opciones de respuesta corresponden a 17 países de América Latina. Tiene un promedio de 851 personas por país (min 680 - max 1.002)

-   **(Promedio de) Garantías del país** (*garantias_pais* y *prom_garantias_pais*): índice explicado anteriormente que representa el punto en que ciertas libertades, derechos, oportunidades y seguridades están garantizadas en el país. Cada una de las 13 variables toma valores de 0 a 3, siendo 0 "Para nada garantizadas" y 3 "Completamente garantizadas". La suma de las 13 variables se dividió en 13 para obtener el promedio de garantías que declara cada persona (0 menos garantías y 3 más garantías; media 1,48; DE 0,6; mediana 1,46). Luego se calculó el promedio de esta variable por país, quedando la variable *prom_garantias_pais* (min 1,25; max 1,82; media 1,48; DE 0,13; mediana 1,45)

-   **Percepción de libertad política** (*perc_liber_pol*): la percepción de las personas sobre la libertad que tienen de participar en política en su país. Esta variable primero se utilizó para construir *garantias_pais* y después se analizó independientemente.

```{r tablas}

latbar2023_final %>%
  select(-pais) %>%
  psych::describe() %>%
  kable() %>%
  kable_styling(full_width = TRUE)

```

## Algún título para ICC y efectos aleatorios

aaaa

```{r icc}

resultados_0 = lmer(orientacion_politica ~ 1 + (1 | pais), data = latbar2023_final)

icc_val <- reghelper::ICC(resultados_0)
cat("Correlación Intra-clase:", icc_val, "\n")

icc_val <- round(reghelper::ICC(resultados_0)*100, 2)
cat("Coeficiente de correlación intra-clase redondeado:", icc_val, "\n")

```

# Modelos preliminares

#Modelo nulo

```{r modelo_nulo}

screenreg(resultados_0)

```

#Modelo 1 (Individual)

```{r Modelo1}
resultados_2 = lmer(orientacion_politica ~ 1 + clase_scl + perc_liber_pol + perc_desigualdad + (1 | pais), data = latbar2023_final)
screenreg(resultados_2, naive=TRUE)
```

#Modelo 2 (grupales)

```{r}
resultados_4 = lmer(orientacion_politica ~ 1 + prom_garantias_pais + (1 | pais), data = latbar2023_final)
screenreg(resultados_4)
```

Modelo 3 (individuales con grupales)

```{r}
resultados_5 = lmer(orientacion_politica ~ 1 + clase_scl + perc_desigualdad + perc_liber_pol + prom_garantias_pais + (1 | pais), data = latbar2023_final)
screenreg(resultados_5)
```

#Comparación de los tres modelos

```{r}
#Comparación de regresiones

reg_ind=lm(orientacion_politica ~ clase_scl + perc_liber_pol + perc_desigualdad, data=latbar2023_final)

reg_agg=lm(orientacion_politica ~ clase_scl + perc_liber_pol + perc_desigualdad + prom_garantias_pais, data=agg_latbar2023_final)

#Tres modelos juntos
screenreg(list(reg_ind, reg_agg, resultados_5))
```

#Efectos aleatorios

```{r}
reg_latbar2023_final0=lmer(orientacion_politica ~ 1 + ( 1 | pais), data = latbar2023_final)

reg_latbar2023_final1=lmer(orientacion_politica ~ 1 + clase_scl + ( 1 | pais), data = latbar2023_final)

reg_latbar2023_final2=lmer(orientacion_politica ~ 1 + clase_scl + ( 1 +clase_scl | pais), data=latbar2023_final)

screenreg(list(reg_latbar2023_final0, reg_latbar2023_final1, reg_latbar2023_final2))
```

aaaaa

# Bibliografía

aa
